ACORDAO-COMPLETO-2530137

ACÓRDÃO 1548/2022 ATA 9/2022 - SEGUNDA CÂMARA

VISTOS, relatados e discutidos estes autos de recurso de reconsideração interposto por Carlo Roberto Simi contra o Acórdão 8494/2021-TCU-Segunda Câmara, da relatoria do Ministro-Substituto Marcos Bemquerer Costa, prolatado nesta Tomada de Contas, relativa ao exercício de 2011, da Secretaria de Políticas Públicas de Emprego (SPPE) do então Ministério do Trabalho, ora integrante da estrutura da Secretaria Especial de Produtividade, Emprego e Competitividade do Ministério da Economia, no qual está Corte de Contas julgou irregulares as contas do recorrente e lhe aplicou multa no valor de R$ 30.000,00 (trinta mil reais) ;
ACORDAM os Ministros do Tribunal de Contas da União, reunidos em Sessão da 2ª Câmara, ante as razões expostas pelo Relator, em:
9.1. com fundamento nos artigos 32, inciso I, e 33, da Lei 8.443/1992 combinado com o art. 285 do Regimento Interno do TCU, conhecer do recurso de reconsideração interposto por Carlo Roberto Simi contra o Acórdão 8494/2021-TCU-Segunda Câmara para, no mérito, negar-lhe provimento;
9.2. dar ciência à recorrente do inteiro teor desta deliberação.

Recurso de reconsideração interposto por Carlo Roberto Simi (peça 55) contra o Acórdão 8494/2021-TCU-2ª Câmara (peça 41), de relatoria do Ministro Marcos Bemquerer.

Segunda Câmara

Secretaria de Políticas Públicas de Emprego.

3. Interessados/Responsáveis/Recorrentes:
3.1. Responsáveis: Responsáveis: Akelly Marques Peres (XXX.241.891-XX); Alessandro Luciani Bonzano Comper (XXX.558.257-XX); Aline Ferreira dos Santos (XXX.268.455-XX); Ana Maria Monteiro Bottentuit Silva (XXX.785.481-XX); Ana Paula da Silva (XXX.588.959-XX); Anderson Alexandre dos Santos (XXX.793.597-XX); Aurea Inácio Ribeiro (XXX.082.271-XX); Camila Michetti Silva Marques (XXX.671.151-XX); Carlo Roberto Simi (XXX.130.557-XX); Clecio do Carmo Cordeiro (XXX.599.123-XX); Cristiane Ferreira Sobral (XXX.001.091-XX); Daniele Furtado de Carvalho Morais (XXX.377.853-XX); Dione de Vasconcelos (XXX.604.501-XX); Douglas Alves de Carvalho (XXX.735.772-XX); Elizeth Pereira de Jesus (XXX.781.911-XX); Evanaldo dos Reis Teixeira (XXX.915.025-XX); Fabiana Cristina de Oliveira Fiorini (XXX.241.301-XX); Francisco Gomes dos Santos (XXX.946.491-XX); Geraldo Riesenbeck (XXX.072.680-XX); Hamilton Ubiratan da Silva (XXX.355.261-XX); Henrique Eduardo Medeiros Aquino (XXX.808.851-XX); Ivan Donizetti de Sousa Junior (XXX.056.821-XX); Jose Geraldo Machado Jr (XXX.227.887-XX); Juliana Mara de Oliveira Castro (XXX.504.961-XX); Leonardo Manoel da Silva (XXX.819.801-XX); Lucilene Estevam Santana (XXX.801.601-XX); Lyviu Elias Silva Rego (XXX.475.551-XX); Manoel Eugenio Guimarães de Oliveira (XXX.477.481-XX); Marcia Juliana de Freitas Simas (XXX.011.201-XX); Maria Emilia Piccinini Veras (XXX.079.311-XX); Maria Suely Felippe Barrozo Lopes (XXX.853.937-XX); Maria das Graças Parente Pinto (XXX.946.831-XX); Maria do Socorro Araujo Aguiar (XXX.279.671-XX); Mariangela Rodrigues Coelho (XXX.484.971-XX); Márcia da Mota Pinto (XXX.326.612-XX); Márcio Alves Borges (XXX.724.451-XX); Rafael Oliveira Galvão (XXX.591.627-XX); Rita de Cassia de Oliveira (XXX.355.017-XX); Rodolfo Peres Torelly (XXX.584.671-XX); Rogerio Pereira de Andrade (XXX.830.761-XX); Ronaldo Donizete Pereira (XXX.061.111-XX); Rosangela Justino de Lyra (XXX.637.784-XX); Sandra Elisabeth Lage Costa (XXX.822.997-XX); Sebastião da Costa Pereira (XXX.861.601-XX); Sinara Neves Ferreira (XXX.983.211-XX); Thiago Longo Marcarini (XXX.345.209-XX); Valéria Christina Macedo Daruich (XXX.042.731-XX); Wallace Batista Muniz (XXX.166.501-XX).  
3.2. Recorrente: Carlo Roberto Simi (XXX.130.557-XX).

13.1. Ministros presentes: Bruno Dantas (Presidente), Augusto Nardes, Aroldo Cedraz e Antonio Anastasia (Relator).
13.2. Ministro-Substituto presente: Marcos Bemquerer Costa.

ACORDAO-COMPLETO-2537742

Acórdão 2544/2023 - Segunda Câmara

ANTONIO ANASTASIA

Ministro-Substituto Marcos Bemquerer Costa.

Transcrevo, na íntegra, a instrução lavrada no âmbito da Serur, que contou com a concordância de seu corpo dirigente (peças 79-81) e do Ministério Público junto ao TCU, representado pelo Procurador Júlio Marcelo de Oliveira (peça 83) :
INTRODUÇÃO
1.	Trata-se de recurso de reconsideração interposto por Carlo Roberto Simi (peça 55) contra o Acórdão 8494/2021-TCU-Segunda Câmara (peça 41) , de relatoria do Ministro Marcos Bemquerer, verbis:
9.1. com fundamento nos arts. 1º, inciso I, 16, inciso I, 17 e 23, inciso I, da Lei 8.443/1992, julgar regulares as contas de Akelly Marques Peres, Alessandro Luciani Bonzano Comper, Aline Ferreira dos Santos, Ana Maria Monteiro Bottentuit Silva, Anderson Alexandre dos Santos, Aurea Inácio Ribeiro, Camila Michette Albuquerque, Clecio do Carmo Cordeiro, Cristiane Ferreira Sobral, Daniele Furtado de Carvalho Morais, Dione de Vasconcelos, Douglas Alves de Carvalho, Elizeth Pereira de Jesus, Evanaldo dos Reis Teixeira, Fabiana Cristina de Oliveira Fiorini, Francisco Gomes dos Santos, Geraldo Riesenbeck, Hamilton Ubiratan da Silva, Henrique Eduardo Medeiros Aquino, Ivan Donizetti de Sousa Junior, Juliana Mara de Oliveira Castro, Leonardo Manoel da Silva, Lucilene Estevam Santana, Lyviu Elias Silva Rego, Manoel Eugenio Guimarães de Oliveira, Márcia Juliana de Freitas Simas, Maria Emília Piccinini Veras, Maria Suely Felippe Barrozo Lopes, Maria das Graças Parente Pinto, Maria do Socorro Araújo Aguiar, Mariângela Rodrigues Coelho, Márcia da Mota Pinto, Márcio Alves Borges, Rafael Oliveira Galvão, Rita de Cassia de Oliveira, Rodolfo Peres Torelly, Rogerio Pereira de Andrade, Ronaldo Donizete Pereira, Rosangela Justino de Lyra, Sandra Elisabeth Lage Costa, Sebastião da Costa Pereira, Sinara Neves Ferreira, Thiago Longo Marcarini, Valéria Christina Macedo Daruich, e Wallace Batista Muniz, dando-lhes quitação plena;
9.2. com fundamento nos arts. 1º, inciso I, 16, inciso III, alínea b, 19, parágrafo único, e 23, inciso III, da Lei 8.443/1992, julgar irregulares as contas dos Srs. Carlo Roberto Simi, José Geraldo Machado Júnior e Ana Paula da Silva, e aplicar-lhes, individualmente, a multa prevista no art. 58, inciso I, da Lei 8.443/1992, nos valores, respectivamente, de R$ 30.000,00 (trinta mil reais) , R$ 20.000,00 (vinte mil reais) e 10.000,00 (dez mil reais) , fixando-lhes o prazo de quinze dias, a contar da notificação, para que comprovem, perante o Tribunal (art. 214, inciso III, alínea a, do Regimento Interno/TCU) , o recolhimento da dívida ao Tesouro Nacional, atualizada monetariamente desde a data do presente Acórdão até a do efetivo recolhimento, se for paga após o vencimento, na forma da legislação em vigor;
9.3. autorizar, caso requerido, nos termos do art. 26 da Lei 8.443/1992, o parcelamento das multas constantes do subitem 9.2 acima em até 36 (trinta e seis) parcelas mensais e sucessivas, atualizadas monetariamente, informando aos responsáveis que a falta de pagamento de qualquer parcela importará no vencimento antecipado do saldo devedor (art. 217, § 2º, do Regimento Interno/TCU) , sem prejuízo das demais medidas legais;
9.4. autorizar, desde logo, a cobrança judicial das dívidas, nos termos do art. 28, inciso II, da Lei 8.443/1992, caso não atendidas as notificações;
9.5. dar ciência deste Acórdão à Secretaria Especial de Produtividade, Emprego e Competitividade do Ministério da Economia;
9.6. nos termos do art. 169, inciso V, do Regimento Interno/TCU, arquivar estes autos.
HISTÓRICO
2.	Trata-se de tomada de contas da Secretaria de Políticas Públicas de Emprego (SPPE) do anterior Ministério do Trabalho, ora integrante a estrutura da Secretaria Especial de Produtividade, Emprego e Competitividade do Ministério da Economia, referente ao exercício de 2011.
2.1.	O controle interno apontou diversas falhas de gestão e, no âmbito do TCU, o recorrente (então secretário da SPPE) foi ouvido em audiência pelos seguintes fatos:
	(i) não haver determinado a instauração das tomadas de contas especiais para 51 convênios em situação irregular;
	(ii) deficiente atuação do Grupo Executivo de Atividades de Supervisão, o que comprometeu o acompanhamento, controle e fiscalização das transferências voluntárias realizadas pela SPPE;
	(iii) morosidade na atuação da SPPE em relação aos convênios do Plano Setorial de Qualificação - Planseq/2008, tendo sido constatada a existência de quatorze convênios em situação irregular, sem que fossem adotadas as providências cabíveis e pertinentes com vistas a evitar prejuízos ao erário ou a instauração dos devidos processos de tomadas de contas especiais;
	(iv) pactuar convênios com entidades que constavam do Cadastro de Entidades Privadas Sem Fins Lucrativos Impedidas, contrariando o disposto no Decreto 7.592/2011, bem como por não instaurar tomadas de contas especiais de convênios com entidades nessa situação;
	(v) falta de controle e deficiência no acompanhamento da execução financeira no tocante às vultosas transferências financeiras realizadas a Estados, Municípios e Distrito Federal (valores superiores a R$ 110 milhões em 2011) , no âmbito do Programa Nacional de Inclusão de Jovens (Projovem Trabalhador) ; e
	(vi) ter celebrado 230 novos instrumentos de transferência de recursos em 2011 (total de R$ 419.131.325,05) , a despeito do grande estoque de prestações de contas pendentes de avaliação, o que caracterizaria incapacidade gerencial, tendo assumido riscos desnecessários, uma vez que foram pactuados novos instrumentos de transferências voluntárias em quantidade superior à capacidade da SPPE de supervisionar e analisar as prestações de contas e com parceiros que apresentaram histórico negativo em convênios anteriores.
2.2.	Antes da apreciação de mérito, o processo foi sobrestado em razão dos TCs Processo 036.993/2011-5 e Processo 015.423/2013-1. Ao final do julgamento destes processos, não foi verificada repercussão em face do primeiro. O segundo foi constituído para monitorar o cumprimento de determinações do Tribunal ao Ministério do Trabalho e Emprego (MTE) , relacionados a impropriedades em ações de transferências voluntárias.
2.3.	No referido processo, Carlo Roberto Simi teve suas razões de justificativa rejeitadas, devido à constatação de que, mesmo tendo consciência de que as medidas administrativas implementadas não dotaram a SPPE de condições técnico-operacionais para avaliar adequadamente os planos de trabalho, acompanhar a concretização dos objetivos previstos e analisar tempestivamente as prestações de contas, pactuou número expressivo de ajustes no âmbito do Projovem Trabalhador Juventude Cidadã, em flagrante descumprimento à determinação constante do item 9.3.5 do Acórdão 1687/2009-TCU-Plenário, tendo sido aplicada a multa prevista no art. 58, IV, da Lei 8.443/1992, no valor de R$ 24.000,00 (vinte e quatro mil reais) , posteriormente reduzida para R$ 16.000,00 (dezesseis mil reais) , após provimento parcial de Pedido de Reexame interposto (Acórdão 2299/2018-TCU-Plenário, relatoria do Ministro Aroldo Cedraz) .
2.4.	Após seguimento do feito, a defesa apresentada pelo recorrente nestes autos foi rejeitada, e suas contas foram julgadas irregulares, com aplicação da multa prevista no artigo 58 da Lei 8.443/1992. A decisão considerou que o recorrente já havia sido apenado no TC Processo 015.423/2013-1, o que respeitou a vedação do bis in idem.
2.5.	Irresignado com a decisão, o gestor interpôs recurso de reconsideração.
ADMISSIBILIDADE
3.	O exame preliminar de admissibilidade às peças 59-60 - acolhido pelo Exmo. Ministro-Relator ad quem em despacho à peça 63 - concluiu por conhecer do recurso, suspendendo os efeitos dos itens 9.2 e 9.4 do acórdão recorrido.
3.1.	Registre-se apenas que a procuração juntada à peça 56 informa poderes ao advogado para atuar especialmente no âmbito do TC Processo 029.067/2010-3. No entanto, a petição de peça 55, que requer a juntada do instrumento, indica o número deste processo. Assim, em respeito à instrumentalidade das formas, considera-se possível reconhecer validade na representação processual.
MÉRITO
4.	Constitui objeto do recurso verificar se ocorreu prescrição no processo.
5.	Da prescrição
5.1.	O responsável aponta prescrição e requer arquivamento dos autos.
5.2.	Informa que o processo foi sobrestado em 20/2/2015 até 20/4/2020, prazo superior a cinco anos previsto na Lei 9.873/1999 e superior também a prescrição intercorrente de três anos estabelecida no mesmo normativo.
5.3.	Menciona outros normativos que estabeleceriam a mesma previsão, como Decreto 20.910/1932, Código Tributário Nacional, Lei 8.429/1992, dentre outros. E cita também julgamentos do STF nesse sentido, em especial o Recurso Extraordinário 636.886/AL, de relatoria do Ministro Alexandre de Moraes.
5.4.	Reconhece que o prazo prescricional não corre durante ordem judicial de sobrestamento do processo administrativo, conforme jurisprudência do STF, mas assinala que no caso concreto não houve ordem judicial de sobrestamento.
5.5.	Assim, requer o reconhecimento da prescrição da pretensão sancionatória e de ressarcimento, em respeito à segurança jurídica, com consequente extinção e arquivamento do feito.
5.6.	Em relação ao mérito, não apresenta argumentos em sua defesa.
Análise
5.7.	Sem razão ao recorrente.
5.8.	No exame da prescrição, a Serur tem adotado os entendimentos detalhados na peça 78, que contém estudo e pronunciamentos anteriores da secretaria sobre o tema. Nessas manifestações estão desenvolvidas as seguintes premissas, que serão utilizadas no presente exame: 
	a) ao julgar o RE 636.886, o STF conferiu nova interpretação ao art. 37, § 5º, da Constituição Federal, fixando a tese de que "é prescritível a pretensão de ressarcimento ao erário fundada em decisão de Tribunal de Contas";
	b) as pretensões punitiva e de ressarcimento devem observar o mesmo regime na atividade de controle externo, dado o objetivo comum da prescrição, de fixar prazo para o Tribunal de Contas agir, para caracterizar o ilícito, identificar seu autor, dimensionar as consequências da conduta e impor as consequências legais, independentemente de tais consequências terem natureza punitiva ou ressarcitória;
	c) até que sobrevenha norma específica, entende-se que a prescrição das pretensões punitiva e de ressarcimento, no processo de controle externo, deve observar o regime Lei 9.873/1999, na linha dos recentes pronunciamentos do STF. Assim, sem prejuízo de se realizar exame da prescrição também segundo o prazo decenal previsto no Código Civil, o critério adotado, na formulação da proposta de encaminhamento, será o da Lei 9.873/1999.  
Análise da prescrição segundo os critérios do Acórdão 1441/2016-TCU-Plenário:
4.8.	No que se refere à pretensão punitiva, o TCU tem tradicionalmente aplicado os critérios definidos no Acórdão 1441/2016-TCU-Plenário, que, em incidente de uniformização de jurisprudência, orientou-se pela aplicação do Código Civil. Por este acórdão, em linhas gerais, a prescrição deveria se subordinar ao prazo geral de dez anos (CC, artigo 205) , contado a partir da data da ocorrência do fato e interrompido pelo ato que ordenar a citação, a audiência ou a oitiva da parte. 
4.9.	Entre outras razões que justificaram a adoção desse critério destaca-se a de que o citado dispositivo constitui uma cláusula geral a ser empregada sempre que a pretensão for prescritível, mas a lei não estabelecer um prazo específico, como na hipótese. 
4.10.	Aplicando essas balizas ao caso em exame, verifica-se que gestão examinada se encerrou em 31/12/2011, enquanto a audiência do responsável foi autorizada em 9/7/2014 (peças 8-10) . E a decisão recorrida foi prolatada em 29/6/2021 (peça 41) .
4.11.	Considerando a premissa de que as pretensões punitiva e de ressarcimento se submetem ao mesmo regime, conclui-se que não estaria prescrita a possibilidade de julgamento das contas caso fossem adotados os parâmetros definidos no Acórdão 1441/2016-TCU-Plenário. 
		Análise da prescrição pelo regime da Lei 9.873/1999 
4.12.	Adotando-se as premissas fixadas na Lei 9.873/1999 ao caso concreto, considerando-se o prazo geral de cinco anos, observa-se que não teria ocorrido prescrição. Para tanto, é preciso considerar os seguintes parâmetros: 
		a) Termo inicial: 	
4.13.	A prescrição se opera no instante em que se caracteriza a desídia do titular do direito que, embora já pudesse agir, deixou transcorrer o prazo sem pleitear a reparação do dano sofrido. E a desídia do titular do direito é aferida de acordo com balizas próprias (termo inicial, prazo, causas suspensivas e interruptivas) , não necessariamente coincidentes com o momento do surgimento do dano.
4.14.	No caso dos autos, o termo inicial ocorreu a partir 12/9/2012, data em que o assessor especial de controle interno encaminhou as contas anuais do MTE para apreciação do Tribunal (peça 1, p. 1.
		b)  Prazo: 
4.15.	A Lei 9.873/1999 apresenta um prazo geral, de cinco anos (artigo 1º) , e um prazo especial, previsto no artigo 1º, § 2º, a saber: "quando o fato objeto da ação punitiva da Administração também constituir crime, a prescrição reger-se-á pelo prazo previsto na lei penal". À primeira vista, os atos irregulares não se caracterizam como crime. 
4.16.	Não obstante, as causas interruptivas indicadas abaixo evidenciam que a prescrição não teria ocorrido mesmo que se aplicasse o prazo geral de cinco anos. 
		c) Interrupções por atos inequívocos de apuração dos fatos: 
4.17.	No regime da Lei 9.873/1999, a prescrição se interrompe "por qualquer ato inequívoco, que importe apuração do fato" (artigo 2º, II) . Com esse fundamento, a prescrição foi interrompida pelos seguintes atos:
		i) em 27/5/2014, data em que foi proposta a realização de audiência do recorrente em face das irregularidades aqui examinadas (peça 8) ;
		ii) em 20/2/2015, em que o Ministro-Relator determinou o sobrestamento do processo até o julgamento de mérito dos TCs Processo 015.423/2013-1 e Processo 036.993/2011-5 (peça 34) ; e
		iii) em 26/11/2020, após levantamento do sobrestamento e instrução técnica com proposta de mérito das contas (peça 36) .
4.18.	A partir do sobrestamento dos autos, cabe discorrer sobre os efeitos desse ato sobre a contagem do prazo prescricional.
4.19.	O CPC traz a previsão de suspensão do processo (que é a figura do "sobrestamento", no processo de controle externo) quando houver uma questão prejudicial a ser resolvida em outro feito (prejudicialidade externa) . É o que consta do art. 313, inciso V, "a":
Art. 313. Suspende-se o processo:
V - quando a sentença de mérito:
a) depender do julgamento de outra causa ou da declaração de existência ou de inexistência de relação jurídica que constitua o objeto principal de outro processo pendente;
4.20.	Como o julgamento do processo sobrestado não pode prosseguir, porque está na dependência do desfecho dessa questão que é objeto de processo diverso, não se pode falar em "paralisação indevida" ou em inércia no andamento do feito sobrestado.
4.21.	Não há previsão expressa na Lei 9.873/1999 ou mesmo no Código Civil sobre a suspensão da prescrição, nesse caso. No entanto, no próprio Acórdão 1441/2016-TCU-Plenário, que tratou do regime de prescrição sob a ótica do Código Civil, a fundamentação traz considerações a respeito, prevendo hipóteses em que a prescrição não continuaria a correr (a exemplo de situações em que o responsável provoca incidentes processuais protelatórios) . Vejam-se, a respeito, os §§ 82 e seguintes do voto do ministro Benjamin Zymler no citado acórdão, além do próprio teor do item 9.1.5 da referida deliberação, que prevê causa suspensiva da prescrição.
4.22.	A suspensão do curso da prescrição se justifica, entre outras razões, por duas premissas amplamente aceitas pela jurisprudência, decorrentes de princípios gerais do direito (como o da boa-fé objetiva) e da teoria da "actio nata", a saber: a) a prescrição pune a inércia do titular do direito violado; b) não há inércia punível se o titular do direito não age por algum impedimento justificável. Essa linha de entendimento é antiga na jurisprudência do Supremo Tribunal Federal e tem sido aplicada em vários ramos do direito, em variadas situações. Assim, por exemplo, já no julgamento do RE 26182/DF, ainda em 1954, o ministro Nelson Hungria reconheceu que "proposta ação declaratória de nulidade do título cambiário", em processo próprio, o curso da prescrição na ação cambiária teria que ser suspenso, como decorrência direta do "axioma do direito segundo o qual contra non valentem agere non currit praescriptio" ("a prescrição não corre contra quem não pode agir") .
4.23.	Esse mesmo entendimento foi aplicado pelo STF em decisão recente, proferida em regime de repercussão geral (questão de ordem no RE 966.177, DJE 1/2/2019) , em que se discutiu o alcance da suspensão processual prevista no art. 1.035, § 5º, do Código de Processo Civil e os seus efeitos sobre os processos penais. Mais especificamente, nessa questão de ordem o STF discutiu a possibilidade de suspensão, enquanto não julgado o processo paradigma, do prazo prescricional da pretensão punitiva nas ações penais sobrestadas. 
4.24.	Em nome da organicidade do sistema jurídico, o Relator, Ministro Luiz Fux, proferiu o seguinte voto, acolhido pelo colegiado, na mesma linha de reconhecer a suspensão da prescrição nos processos sobrestados (RE 966.166, DJE 1/2/2019) :
Demais disso, em face do princípio contra non valentem agere non currit praescriptio, temos que a prescrição não pode correr contra quem não pode agir. A lei não pode criar situações de incompatibilidade lógica, ou seja, não é aceitável impossibilitar a parte de agir e, ao mesmo tempo, puni-la pela sua inércia. 
Consectariamente, na presença de obstáculo intransponível ao ius persequendi, imperiosa é a dilação do prazo prescricional, não se admitindo que a lei discipline mecanismo de paralisação da ação e, simultaneamente, permita a continuidade do lapso temporal.
4.25.	Ainda como exemplo, essa mesma orientação é observada com frequência no âmbito de processos administrativos disciplinares, em que a prescrição para a administração punir é suspensa quando há ordem judicial, normalmente em caráter liminar, que paralisa o processo administrativo. Há vasta jurisprudência baseada na mesma premissa, de que não pode correr a prescrição durante o impedimento ao andamento do processo (STJ: MS 13385/DF; MS 11323/DF; EDcl no MS 13116, entre outros) .
4.26.	Esse mesmo entendimento foi aplicado pelo TCU em processo de concessão de aposentadoria, em que há prazo para o Tribunal realizar o julgamento. Todavia, se há decisão judicial que impede o julgamento (como regra, liminares obtidas pelo interessado) , o TCU invocou as mesmas premissas para concluir que o prazo para julgar foi suspenso. Nessa linha foi o voto do ministro Walton Alencar Rodrigues no TC Processo 005.689/2010-4 (peça 14) , que também afirmou a incidência do art. 313, inciso V, "a", do CPC, no processo de controle externo: 
Por fim, afasto a necessidade de oitiva prévia da interessada, mesmo tendo o respectivo ato de admissão sido disponibilizado no TCU há mais de 5 anos. Embora o Enunciado nº 3 da Súmula Vinculante do STF abranja a generalidade dos casos de atos sujeitos a registro, no caso concreto, a abertura de contraditório foi obstaculizada pela pendência de julgamento da causa em processo judicial, o que motivou a suspensão do prazo quinquenal, nos termos do artigo 313, inciso V, alínea "a", da Código de Processo Civil, aplicável subsidiariamente aos processos dessa Corte de Contas (Enunciado 103 da Súmula de Jurisprudência do TCU) .
4.27.	Em síntese, a prescrição não corre se ausente um de seus pressupostos, qual seja, a inércia do titular do direito. 
4.28.	É certo que um processo não possa ficar sobrestado indefinidamente. Há de se observar, notadamente nessas hipóteses de prejudicialidade, o direito à razoável duração do processo, incluído entre os direitos fundamentais pela Emenda Constitucional 45/2004. 
4.29.	A noção de "razoável duração", contudo, pode variar conforme as circunstâncias do caso, devendo-se empregar, para esse fim, a consideração de critérios como os da complexidade do caso e do próprio comportamento das partes, para se avaliar se houve uma condução ineficiente do processo sobrestante ou se, do contrário, ele observou seu curso regular e foi concluído em prazo razoável.
4.30.	Se houve a regularidade no andamento do processo sobrestante, observadas suas peculiaridades, não há que se falar em inércia ou de negligência no exercício da pretensão punitiva no processo sobrestado, justificando-se a suspensão da prescrição por força do citado princípio da actio nata. Com efeito, a prescrição tem o sentido de sanção pela inércia no exercício de um direito; e se essa inércia não ficou configurada, não há como justificar a fluência do prazo prescricional.
4.31.	Das premissas expostas, é de se concluir que o sobrestamento do feito, no aguardo de decisão sobre questão prejudicial pendente em outro processo, provoca a suspensão do curso da prescrição no processo sobrestado. 
4.32.	A partir desse entendimento, observa-se que, no caso concreto, este processo permaneceu sobrestado no período de 20/2/2015 (despacho de sobrestamento à peça 34) até 2/10/2018, data de apreciação dos pedidos de reexame interpostos no TC Processo 015.423/2013-1 (Acórdão 2299/2018-TCU-Plenário, relatoria do Ministro Aroldo Cedraz) . Assim sendo, não ocorreu a prescrição, considerando as causas de interrupção de prazo informadas no item 4.17 desta instrução, e a suspensão do prazo em razão do sobrestamento dos autos. 
		d) Interrupção pela decisão condenatória recorrível: 
4.33.	Por fim, a prescrição também se interrompe "pela decisão condenatória recorrível" (artigo 2º, III, da Lei 9.873/1999) . Com esse fundamento, houve a interrupção em 29/6/2021, data da sessão em que foi proferido o acórdão condenatório (peça 41) . Essa interrupção é relevante, por estabelecer prazo para julgamento do recurso. 
		e) Da prescrição intercorrente: 
4.34.	Nos termos do artigo 1º, § 1º, da Lei 9.873/1999, opera-se a prescrição intercorrente se o processo ficar paralisado por mais de três anos, aguardando "julgamento ou despacho". 
4.35.	Note-se que há uma correlação entre essa hipótese e as causas de interrupção da prescrição do artigo 2º. Uma vez interrompida a prescrição por alguma das hipóteses do artigo 2º, o processo não pode ficar inativo, sem qualquer inovação processual relevante, por mais de três anos. 
4.36.	Trata-se de prazo específico, não se aplicando nem o prazo geral de cinco anos nem o prazo especial, da lei penal (§2º) . A finalidade da prescrição intercorrente, com seu prazo próprio, é a de assegurar a eficiência e celeridade nas apurações administrativas. Seria contrário a essa finalidade a paralisação injustificada do processo por período maior que o triênio estabelecido para a hipótese. 
4.37.	A extrapolação do prazo de três anos, sem inovação relevante no processo, pode configurar negligência. Por isso, além de se operar a prescrição, deve-se promover a "apuração da responsabilidade funcional decorrente da paralisação, se for o caso". 
4.38.	A incidência da prescrição intercorrente pressupõe a existência de um processo paralisado, razão pela qual qualquer ato que esteja ligado à cadeia de produção da decisão final e que rompe com eventual inércia afasta a incidência da prescrição intercorrente de três anos.  
4.39.	É suficiente, para tanto, a prática de atos que contribuem para o exame do processo (como a juntada de documentos, evidências, cálculos) , não sendo juridicamente exigível uma maior relevância do ato processual em si (essa relevância está associada à prescrição principal, e não à intercorrente) . Logo, não se caracterizando um estado de paralisia do feito por mais de três anos, não se opera a prescrição intercorrente. 
4.40.	Esse entendimento parte do pressuposto de que o termo "pendente de julgamento ou despacho", disposto no artigo 1º, § 1º, da Lei 9873/1999, não deve ser interpretado de forma literal ou restritiva.
4.41.	Em muitas situações o exame da prescrição intercorrente pode ficar prejudicado nos processos já em tramitação no TCU. Como a ação de ressarcimento era considerada imprescritível, as peças que compõem a tomada de contas especial, elencadas no artigo 10 da IN/TCU 71/2012, não contemplam informações pormenorizadas quanto ao andamento do processo na fase interna, o que pode prejudicar a análise de eventual paralisação por mais de três anos. 
4.42.	Assim, caso o Tribunal venha a adotar a sistemática da Lei 9.873/1999 para aferir a prescrição, convém avaliar, oportunamente, a possibilidade de ajustes na IN/TCU 71/2012, para que as tomadas de contas especiais contemplem informações sobre as interrupções ocorridas na fase interna do procedimento (como, por exemplo, declaração do órgão instaurador da TCE, de que o processo não ficou paralisado por mais de três anos, na forma do artigo 1º, § 1º, da citada lei) . 
4.43.	No caso concreto, as próprias causas de interrupção elencadas anteriormente nesta instrução permitem aferir que não se operou prescrição intercorrente.
CONCLUSÃO
5.	Com base nos elementos dos autos, entende-se que não se operou prescrição no processo.
5.1.	A possibilidade de ressarcimento ao Erário e a pretensão punitiva do Tribunal não estão prescritas, com base no que dispõe a Lei 9.873/1999 e de acordo com o entendimento disposto no Acórdão 1441/2016-TCU-Plenário.
PROPOSTA DE ENCAMINHAMENTO
6.	Ante o exposto, submete-se o presente exame à consideração superior, propondo-se, com fundamento nos artigos 32, inciso I, e 33 da Lei 8.443/1992:
a) conhecer do recurso e, no mérito, negar-lhe provimento; e 
b) dar ciência da decisão ao recorrente e à Secretaria Especial de Produtividade, Emprego e Competitividade do Ministério da Economia.
	É o relatório.

Alisson Emmanuel de Oliveira Lucena (37.719/OAB-PE), Walber de Moura Agra (757-B/OAB-PE) e outros, representando Carlo Roberto Simi.

Procurador Júlio Marcelo de Oliveira.

RECURSO DE RECONSIDERAÇÃO EM FACE DE ACÓRDÃO QUE JULGOU IRRREGULARES AS CONTAS DO RECORRENTE, COM APLICAÇÃO DE MULTA. ALEGAÇÃO DE PRESCRIÇÃO DA PRETENSÃO PUNITIVA. NÃO OCORRÊNCIA, SEGUNDO O CRITÉRIO ADOTADO PELO ACÓRDÃO 1.441/2016 - PLENÁRIO. RESSALVA DO ENTENDIMENTO PESSOAL DO RELATOR. CONHECIMENTO. NÃO PROVIMENTO.

TOMADA DE CONTAS (TC)

Secretaria de Recursos (Serur); Secretaria de Controle Externo da Previdência, do Trabalho e da Assistência Social (SecexPrevi).

Cuidam os autos de recurso de reconsideração interposto por Carlo Roberto Simi (peça 55) contra o Acórdão 8494/2021-TCU-Segunda Câmara, da relatoria do Ministro-Substituto Marcos Bemquerer Costa, prolatado nesta Tomada de Contas, relativa ao exercício de 2011, da Secretaria de Políticas Públicas de Emprego (SPPE) do então Ministério do Trabalho, ora integrante da estrutura da Secretaria Especial de Produtividade, Emprego e Competitividade do Ministério da Economia, no qual esta Corte de Contas julgou irregulares as contas do recorrente e lhe aplicou multa no valor de R$ 30.000,00 (trinta mil reais) , em virtude da prática de diversas irregularidades, tais como:
	- Não instauração das tomadas de contas especiais para 51 convênios em situação irregular;  
	- Deficiente atuação do Grupo Executivo de Atividades de Supervisão, o que comprometeu o acompanhamento, controle e fiscalização das transferências voluntárias realizadas pela SPPE;
	- Morosidade na atuação da SPPE em relação aos convênios do Plano Setorial de Qualificação - Planseq/2008, tendo sido constatada a existência de quatorze convênios em situação irregular, sem que fossem adotadas as providências cabíveis e pertinentes com vistas a evitar prejuízos ao erário ou a instauração dos devidos processos de tomadas de contas especiais;
	- Celebração de convênios com entidades que já constavam do Cadastro de Entidades Privadas Sem Fins Lucrativos Impedidas, contrariando o disposto no Decreto 7.592/2011, bem como a não instauração de tomadas de contas especiais de convênios com entidades nessa situação;
	- Falta de controle e deficiência no acompanhamento da execução financeira no tocante às vultosas transferências financeiras realizadas a Estados, Municípios e Distrito Federal (valores superiores a R$ 110 milhões em 2011) , no âmbito do Programa Nacional de Inclusão de Jovens (Projovem Trabalhador) ;
	- Celebração de 230 novos instrumentos de transferência de recursos em 2011 (total de R$ 419.131.325,05) , a despeito do grande estoque de prestações de contas pendentes de avaliação, o que caracterizaria incapacidade gerencial, tendo assumido riscos desnecessários, uma vez que foram pactuados novos instrumentos de transferências voluntárias em quantidade superior à capacidade da SPPE de supervisionar e analisar as prestações de contas e com parceiros que apresentaram histórico negativo em convênios anteriores.
A única alegação do recorrente é a de que teria ocorrido a prescrição da pretensão punitiva tendo em vista que o presente processo ficou sobrestado de 20.02.2015 até 20.04.2020, prazo superior aos cinco anos previsto na Lei 9.873/1999 e superior também à prescrição intercorrente de três anos de que trata o §1º do art. 1º da citada Lei.
Após análise da matéria, a Serur propôs o conhecimento e não provimento do recurso, o que contou com a concordância de seu corpo dirigente (peças 79-81) e do Ministério Público junto ao TCU, representado pelo Procurador Júlio Marcelo de Oliveira (peça 83) .
Passo ao exame da questão.
Ratifico o juízo de admissibilidade realizado pela Serur (peças 59-60) e acolhido pelo então Relator deste feito, Ministro Raimundo Carreiro, a quem tive a honra de suceder na relatoria, no qual Sua Excelência concluiu pelo conhecimento do recurso e pela suspensão dos efeitos dos itens 9.2 e 9.4 do acórdão recorrido (peça 63) .
No mérito estou de acordo com a proposta de encaminhamento uniforme da Serur, acompanhado pelo Ministério Público junto ao TCU, pelos seus próprios fundamentos, que incorporo como minhas razões de decidir, sem prejuízo, no entanto, das considerações que faço a seguir.
No tocante à prescrição da pretensão punitiva, este Tribunal continua aplicando o entendimento fixado no Acórdão 1441/2016-TCU-Plenário, relator Ministro Benjamin Zymler, redator Ministro Walton Alencar Rodrigues, no sentido de que se subordina ao prazo geral de prescrição indicado no art. 205 do Código Civil, a contar da data do fato, com uma única causa interruptiva, que é a citação.
Trata-se de entendimento que não tem sido acolhido pelo Supremo Tribunal Federal que, a partir do julgamento do Mandado de Segurança 32.201, relator Ministro Roberto Barroso, passou a aplicar as regras da Lei 9.873/1999 como parâmetro para reger a prescrição da pretensão punitiva no âmbito desta Corte de Contas, cujo prazo é de 10 anos, a contar da data do fato.
No entanto, em julgamento concluído em 11.11.2021, o STF apreciou a ADI 5509, relator Ministro Edson Fachin, na qual, sintetizou, nos termos do voto do relator, "a orientação aplicável para a fixação e a contagem dos prazos prescricionais das ações de competência do Tribunal de Contas". Assim, em resumo, fixou o prazo de prescrição relativo aos processos dos Tribunais de Contas em cinco anos (art. 1º da Lei 9.873/1999) , a contar do vencimento do prazo para prestar contas ou, não se tratando de processo de contas, a partir da ciência do fato danoso pelo TCU. Ou seja, trata-se de entendimento que se aplica tanto à prescrição da pretensão ressarcitória quanto à prescrição da pretensão punitiva.
Por essa razão, tenho entendimento idêntico ao que foi sustentado pelo Ministro Raimundo Carreiro, no voto complementar que submeteu à apreciação desta Corte na Sessão Plenária de 01/12/2022, nos autos do TC-Processo 000.006/2017-3, no qual, após apresentar a evolução da jurisprudência do STF sobre o assunto, Sua Excelência propôs que fosse aplicado, de imediato, aos processos em tramitação no TCU o entendimento fixado pelo STF na citada ADI 5509.
No entanto, na Sessão Plenária de 09/03/2022, quando da retomada do julgamento do aludido processo, em virtude de pedido de vista de vários ministros, foi prolatado o Acórdão 459/2022-TCU-Plenário, redator Ministro Walton Alencar Rodrigues, no qual esta Corte entendeu por bem não apreciar o mérito da questão naquela oportunidade e decidiu expedir comando à Segecex para a formação de grupo técnico de trabalho para que apresente projeto de ato normativo disciplinando "o tema da prescrição da pretensão ressarcitória e da prescrição da pretensão punitiva no âmbito do controle externo, tendo por base jurisprudência predominante do Supremo Tribunal Federal, adequando-a às especificidades das diversas formas de atuação do Tribunal de Contas da União".
Desse modo, não obstante a minha compreensão quanto à aplicação do entendimento do STF constante da ADI 5509, curvo-me, em homenagem ao princípio da colegialidade e até que o Plenário do TCU revisite a questão, ao posicionamento jurisprudencial predominante nesta Corte que tem sido pela imprescritibilidade da pretensão ressarcitória e pela prescrição da pretensão punitiva no prazo de dez anos, a contar da data do fato, conforme o art. 205 do Código Civil.
Feitas essas considerações, concluo que no caso concreto, segundo o critério fixado pelo Acórdão 1441/2016-TCU-Plenário, não ocorreu a prescrição da pretensão punitiva, pois os atos foram praticados no decorrer do ano de 2011, ao passo que a audiência do responsável foi autorizada em 9/7/2014 (peças 8-10) , oportunidade na qual o prazo prescricional foi interrompido, nos termos do art. 202, inciso I, do Código Civil. E a decisão recorrida foi prolatada em 29/6/2021, menos de 10 anos, portanto, a contar da citação. Como se vê, por esse critério não houve a prescrição.
Em face do exposto, voto por que o Tribunal adote a deliberação que ora submeto à consideração da Segunda Câmara.
TCU, Sala das Sessões, em 5 de abril de 2022.
ANTONIO ANASTASIA 
Relator